臺灣高等法院刑事判決　　　　　　　　　 96年度軍上字第4號
上　訴　人
即　被　告　甲○○
上列上訴人因長期逃亡案件，不服國防部高等軍事法院高雄分院
95年上訴字第094號，中華民國95年10月23 日第二審判決（起訴
案號：國防部南部地方軍事法院檢察署95年偵緝字第008 號；初
審案號：國防部南部地方軍事法院95年訴字第160 號），提起上
訴，本院判決如下：
    主  文
上訴駁回。
    理  由
一、本件原判決認定：上訴人即被告甲○○係陸軍步兵第178 旅
    砲兵營砲3連少尉觀測官（民國92年10月06 日入伍，陸軍指
    職軍官班94年54期結訓，志願役），因車禍受傷，於95年01
    月17日至國軍高雄總醫院住院治療，應於同年月25日出院返
    營，續請事假併年假，於95年02月06日24時假滿，詎以不適
    應部隊生活為由，意圖長期脫免職役而逾假未歸，潛逃在外
    ，匿居高雄市一帶，棄職役於不顧，迨95年05月04日13時10
    分許，始委由家人聯絡高雄憲兵隊，在高雄市○○路與安泰
    街口投案等事實，業據被告於國防部南部地方軍事法院初審
    審理時（以下簡稱初審時）自白稱：「因為無法適應新單位
    的生活，所以潛逃未歸」、「我在逃亡的第二天有傳簡訊給
    單位的長官，說我會考慮回去，但後來沒有再傳簡訊與單位
    聯絡，也沒有回去」等語（見初審卷第47頁）。並經證人即
    該管輔導長束威衡中尉、一兵人事洪健智於偵查中到庭就被
    告請病假至國軍高雄總醫院就診，及出院後續請事假併年假
    ，於假滿後未歸，潛逃在外之經過結證屬實（見南檢署偵查
    卷第49頁至第51頁），並有被告休（請）假記錄卡、假單影
    本各一紙（見北檢署偵查卷第3頁、第19頁、第20 頁）在卷
    可稽。且有證人即該管上尉連長馮華強於原審到庭結證稱：
    「中尉副連長唐志仁個性嚴謹，對幹部比較嚴格，甲○○初
    任新官，很多事情無法達到他的標準，可能是因為求好心切
    ，故對張員態度可能比較嚴格」、「連上對甲○○沒有嚴苛
    的要求，都是合理的要求」、「甲○○並沒有向我或其他人
    反映過此事」、「副連長責難時，有時會口出『他媽的』，
    那是他的口頭禪，我不確定是否為三字經」、「營長、我及
    輔導長分別傳簡訊傳給他，告知他逃亡的嚴重性，希望他能
    快點返營」、「他有回傳一封簡訊給中校營長羅哲育、我及
    中尉輔導長束威衡，說一週後就回來」、「我們沒有答應他
    ，並以簡訊方式通知他，希望他先返營完成請假程序，但他
    沒有返營請假，也沒有依其簡訊內容於一週內返營」、「一
    週過後，我們以簡訊再連絡他及與其家人連繫，希望他快點
    返營，否則會面臨法辦，但被告沒有回覆」（見原審審理卷
    第43頁至第46頁）。按被告如受副連長不合理之對待，應循
    部隊申訴管道，依規定請求協助，然該管上級長官均表示未
    接受被告之申訴反映；且該管營長、連長、輔導長等人於被
    告逃亡後，主動與其聯絡，希望能儘快返營，被告雖回覆表
    示於一週內返營，卻未返營，逃亡在外逾二月，足見其於潛
    逃之初，即有長期脫免職役之意圖，且有長期逃亡之事實，
    被告上訴暨辯護意旨以被告無長期逃亡之意圖，曾與單位營
    長、連長、輔導長聯絡，表示將於一週內返營，且被告屢受
    單位副連長口語暴力及業務壓力，始一時衝動離去職役2 月
    餘云云，顯係矯飾卸責之詞，不足採信。是被告犯罪事證明
    確，國防部南部地方軍事法院確認被告甲○○意圖長期脫免
    職役而離去職役之行為，論以陸海空軍刑法第39條第1 項前
    段之「意圖長期脫免職役而離去職役」罪。並審酌被告主動
    投案，無前科紀錄，（此有國防部南部地方軍事法院檢察署
    95年08月23日刑案資料查註紀錄表、國防部臺南監獄95年05
    月23日量闔字第0950001749 號被告前科紀錄簡復表各1份附
    於偵查卷第30頁、第33頁），到案後坦承犯行，離去職役達
    2月餘等一切情狀，原審量處有期徒刑1年，認事用法並無不
    合，量刑亦屬平允，被告上訴理由及被告連長雖請求從輕量
    刑，給予被告自新之機會，惟以被告身為國軍基層連隊軍官
    幹部，應為官兵之表率，竟離役80餘日，有失官箴，顯難繼
    續領導士官兵，所請自難允准，因而維持第一審軍事法院之
    判決，駁回被告之上訴，經核於法並無不合。
二、本件被告上訴意旨略以：(一)本件原審95年9月27 日進行準備
    程序時，係對上訴人甲○○進行訊問，而為準備審判起見之
    準備程序，惟該日準備程序筆錄僅記載「95年9月27日上午9
    時10分在本院第4 法庭進行準備程序」，而未記載「公開進
    行準備程序」，顯見該日所進行之準備程序並未公開行之，
    又未宣示不公開之理由，有違軍事審判法第197條第3款規定
    之審判程序應公開原則，原審判決當然違背法令。(二)本件原
    判決雖引用證人即該管中尉輔導長束威衡於95年2月17 日在
    國防部北部地方軍事法院檢察署偵查庭之證述，作為上訴人
    論罪之依據，惟證人束威衡於作證前，雖經軍事檢察官告以
    具結之義務及偽證之處罰，但未依法令其朗讀結文，或說明
    其意義，此有偵查筆錄可參，是其所踐行之具結程序與法律
    規定不合，而此種程序之欠缺，對於證人是否成立偽證罪有
    所影響，則上開證人未依法具結所為之陳述是否具有證據能
    力，原審判決並未加以說明，即有判決理由不備之違法。(三)
    本件證人中尉輔導長束威衡及一兵人事洪健智僅分別於95年
    2月17日及95年6月26日檢察官偵訊時到庭具結作證，該時上
    訴人均未在場，而本件於原審或第一審審理時，亦均未再傳
    （提）訊證人束威衡中尉及洪健智一兵，使上訴人或其辯護
    人得以行使反對詰問權之機會。則原審判決未說明何以未傳
    （提）訊證人束威衡中尉及洪健智一兵之理由，即執證人束
    威衡中尉及洪健智一兵於偵訊之證述，認定上訴人有意圖長
    期脫免職役之犯行，自屬對上訴人詰問權利之不當剝奪，與
    法有違，故原審判決有理由不備之違法。(四)上訴人於初審審
    判期日業已供稱：「逾假潛逃時有想過返營，那時身上有積
    蓄，想說等錢花了差不多且壓力抒解了，就回部隊，所以逃
    亡第二天才傳簡訊給長官，說我會考慮回去」（見初審卷第
    47頁），是上訴人顯無長期脫免職役之犯意，原審判決並未
    依法查明且對上訴人有利之陳述不予採納而未經記載，復未
    說明不採之理由，自有判決理由不備之違法。(五)本案之肇因
    ，係單位副連長經常口出穢言之不合理對待，始致上訴人無
    法適應部隊之生活，此經該連長結證屬實，亦為原審所肯認
    ，是部隊單位對於本案實可歸責之處，初審未予詳查或避而
    不論，竟將此責任全然歸責於上訴人，原審與初審判決於科
    刑，對於上訴人之責任輕重均未論述，其量刑自失憑據，而
    顯有偏頗之不當，指摘原判決不當。惟查：(一)法院組織法第
    86條規定訴訟之辯論及裁判之宣示，應公開法庭行之。但有
    妨害國家安全、公共秩序或善良風俗之虞時，法院得決定不
    予公開。又法庭不公開時，審判長應將不公開之理由宣示。
    法院組織法第86條、第87條第1 項分別定有明文。本件原審
    95 年9月27日準備程序筆錄並未記載審判長有宣示法庭不公
    開之理由，且其後於95年10月17日進行審判時，該日審判筆
    錄已記載95年10月17日9時30 分在本院第二法庭公開審判（
    見二審卷第45頁），可見本件原審並無違反軍事審判法第19
    7條第3款禁止審判程序公開非依法律規定之情形。(二)證人束
    威衡於95年2月17 日在國防部北部地方軍事法院檢察署95年
    偵字第41號案件偵查中作證時，先經檢察官告以諭知證人作
    證之義務、偽證刑責，並命其具結，且證人束威衡並於證人
    結文（訊問前）今為95年偵字第41號甲○○違反職役職責案
    件作證，當據實陳述，決無匿、飾、增、減，如有虛偽陳述
    ，願受偽證之處罰，謹此具結。此致國防部北部地方軍事法
    院檢察署，並於證人欄簽名按指印，嗣於95年6月26 日在國
    防部南部地方軍事法院檢察署95年偵緝字第008 號案件偵查
    中作證時，又經檢察官告以證人之具結義務及偽證之處罰，
    並令其朗讀結文及向證人說明結文之意義後，始命其具結附
    卷，且有證人束威衡具結簽名按指印之該證人結文附卷可稽
    。又當事人及其辯護人亦於原審審理中對上開證人偵查筆錄
    表示無意見，顯見該證人束威衡於偵查中所為之陳述自具有
    證據能力，而得作為上訴人論罪之依據。(三)又原審於95年 9
    月27日上午9 時10分行準備程序時，經審判官問對於軍事檢
    察官所提出之前開犯罪事實之證據方法（其中包括國防部南
    部地方軍事法院檢察署95年6 月26日證人束威衡、洪健智偵
    查筆錄、國防部北部地方軍事法院檢察署95年2 月17日證人
    束威衡偵查筆錄），有何意見？被告及其選任辯護人均答：
    無。又庭諭：請被告提出證明答辯要旨內容之證據方法及其
    待證事實。被告選任辯護人僅請求傳喚中校營長羅哲育，以
    證明被告在營表現及被告是否被副連長辱罵之事實，其並未
    聲請再傳喚證人束威衡、洪健智該二人到庭作證，而證人羅
    哲育並經原審於95年10月17日傳喚到庭進行交互詰問在案，
    有原審卷可稽。是原審未再傳喚證人束威衡、洪健智到庭作
    證，顯難謂有何與法不合。(四)原審依據被告於初審時審理中
    之自白，及證人即該管輔導長束威衡中尉、一兵人事洪健智
    於偵查中、證人即該管上尉連長馮華強於原審審理中之證述
    與其他相關證據，已詳細說明如何認定上訴人於潛逃之初，
    即有長期脫免職役之意圖，且有長期逃亡之事實，被告上訴
    暨辯護意旨以被告無長期逃亡之意圖，曾與單位營長、連長
    、輔導長聯絡，表示將於一週內返營，且被告屢受單位副連
    長口語暴力及業務壓力，始一時衝動離去職役2 月餘云云，
    顯係矯飾卸責之詞，不足採信。顯見原審判決對上訴人有利
    之陳述不予採納，已說明不採納之理由，自無判決理由不備
    之違法。(五)按事實審之軍事法院就量刑之輕重，於審判上自
    有衡酌之權，如未逾越法律規定之範圍，即非當事人所能強
    求。原審審酌被告主動投案，無前科紀錄，到案後坦承犯行
    ，離去職役達2 月餘等一切情狀，認國防部南部地方軍事法
    院量處有期徒刑一年，認事用法並無不合，量刑亦屬平允，
    並以被告上訴理由及被告連長雖請求從輕量刑，給予被告自
    新之機會，認被告身為國軍基層連隊軍官幹部，應為官兵之
    表率，竟離役80餘日，有失官箴，顯難繼續領導士官兵，所
    請自難允准，自不能謂原審量刑並無憑據，而有偏頗不當之
    情事。綜上所述，顯見本件上訴人上訴為無理由，應予駁回
    。
據上論斷，應依軍事審判法第206條第1項但書，刑事訴訟法第39
6條第1項，判決如主文。
中　　華　　民　　國　　96　　年　　1 　　月　　31　　日
  　　　　　　　　刑事第三庭  審判長法　官　許國宏
　　　　　　　　　　　　　　　　    法　官　許增男
　　　　　　　 　 　　　　　　　　　法　官　楊貴志
以上正本證明與原本無異。
不得上訴。
                                    書記官　陳盈璇
中　　華　　民　　國　　96　　年　　1 　　月　　31　　日
